【裁判字號】    89,家上易,1
【裁判日期】    890516
【裁判案由】    給付扶養費
【裁判全文】
臺灣高等法院民事判決  八十九年度家上易字第一號
      上  訴  人    甲○○
      被 上訴 人    乙○○
      訴訟代理人    丁○○
右當事人間請求給付扶養費事件，上訴人對於中華民國八十八年十二月七日台灣新竹
地方法院八十八年度家訴字第八十二號第一審判決提起上訴，本院判決如左：
      主    文
原判決關於駁回上訴人後開第二項之訴部分及該部分訴訟費用之裁判均廢棄。
被上訴人應給付上訴人新台幣陸拾玖萬玖仟貳佰肆拾壹元伍角。
第一、二審訴訟費用由被上訴人負擔。
      事    實
甲、上訴人方面：
一、聲明：求為判決：如主文如示。
二、陳述：除與原判決記載相同部分，予以引用外，並補稱：
    兩造間並無免除被上訴人負擔丙○○扶養費之約定，上訴人已代被上訴人給付丙
    ○○之扶養費新台幣（下同）六十九萬九千二百四十一元五角，自得本於不當得
    利及無因管理之法則，請求被上訴人返還之。
三、證據：援用原審立證方法。
乙、被上訴人方面：
一、聲明：求為判決：上訴駁回。
二、陳述：除與原判決記載相同部分，予以引用外，並補稱：
（一）上訴人並非受扶養權利人，自不得向被上訴人請求給付扶養費。
（二）縱認上訴人得請求被上訴人給付丙○○之扶養費，惟上訴人所主張之支出項目
      非屬丙○○日常生活必要之花費，被上訴人自無負擔之義務。
三、證據：援用原審立證方法。
      理    由
一、經查上訴人於原審即已陳述伊已就兩造所生長子丙○○之生活所需支出費用一百
    五十九萬八千四百八十三元，而被上訴人為丙○○之父，應負擔二分之一之扶養
    費，故請求被上訴人給付伊代墊之扶養費七十九萬九千二百四十一元五角（見原
    審卷第二五頁及第二六頁所附之準備書狀），而於上訴後，再補充法律上之陳述
    為本於不當得利及無因管理之法則，請求被上訴人返還代墊款，依民事訴訟法第
    二百五十六條規定，非為訴之變更，合先敘明。
二、本件上訴人起訴主張：兩造原為夫妻，於民國（下同）八十五年六月廿六日協議
    離婚，約定關於兩造所生尚未成年之長子丙○○（○○年○○月○○日出生）權利
    及義務之行使或負擔由上訴人負擔，惟兩造間並無免除被上訴人負擔對丙○○扶
    養費之約定，則被上訴人自應負擔對丙○○扶養費之二分之一，而伊已代被上訴
    人墊付扶養費六十九萬九千二百四十一元等情，爰依不當得利及無因管理之法則
    ，求為命被上訴人給付六十九萬九千二百四十一元五角之判決（上訴人於原審原
    請求被上訴人給付一百五十萬元，及自八十八年十月份起，按月給付五萬元，經
    原審判決上訴人敗訴後，上訴人提起上訴僅求為命被上訴人給付七十九萬九千二
    百四十一元五角及自起訴狀繕本送達之翌日起至清償日止，按年息百分之五計算
    之利息，嗣再經減縮應受判決事項之聲明為求為命被上訴人給付六十九萬九千二
    百四十一元）。
    被上訴人則以：兩造於離婚時即已約定丙○○歸上訴人監護，故其扶養費亦應由
    上訴人負擔，且伊亦以放棄對上訴人親屬之借款請求權，作為不支付扶養費之對
    價；又縱認伊有扶養義務，然上訴人所請求代墊扶養費之項目，亦非屬丙○○日
    常生活所必需之花費，伊自無須負擔云云，資為抗辯。
三、經查上訴人主張兩造原為夫妻，於婚姻關係存續中之七十六年六月五日生育長子
    丙○○，嗣於八十五年六月二十六日協議離婚，並約定丙○○由上訴人監護之事
    實，業據其提出戶籍謄本及離婚協議書為證（見原審卷第八頁至第九頁），且為
    被上訴人所不爭執，自堪信為真實。又上訴人另主張被上訴人應負擔丙○○之扶
    養費二分之一等語，雖為被上訴人所否認，並以前詞置辯。惟經核閱前開離婚協
    議書並無丙○○之扶養費應全由上訴人一方負擔之約定，而按父母對於未成年子
    女之扶養義務，不因離婚而受影響，民法第一千一百一十六條之二定有明文。本
    件兩造既無約定由上訴人一方負擔丙○○之全部扶養費，則被上訴人對於丙○○
    仍有扶養義務，並依民法第一千一百十五條第三項規定，與上訴人各負二分之一
    之扶養義務。至上訴人所主張伊為扶養丙○○而支出費用一百三十九萬八千四百
    八十三元，其中二分之一即六十九萬九千二百四十一元五角應由被上訴人負擔，
    已據其提出支出單據為證（見原審卷第二八頁至第三八頁），且被上訴人亦不爭
    執前開單據為真正。被上訴人雖抗辯前開支出非屬扶養丙○○所必要之支出云云
    ，惟按扶養之程度，應按受扶養權利者之需要，與負扶養義務者之經濟能力及身
    分定之，民法第一千一百十九條定有明文。本件上訴人所支出之丙○○扶養費項
    目為：（一）每月為丙○○存入指定用途信託資金五千元，自八十五年六月份起
    至八十八年十月份止，共四十個月，總金額為二十萬元；（二）至美國遊學支出
    學費及生活費一百萬三千三百二十元；（三）補習費二萬元；（四）購買自行車
    二部，各為一萬七千五百元及四萬三千元，共計六萬零五百元；（五）保險費二
    筆，各為一萬二千四百元及十萬二千二百六十三元。經查被上訴人自認其所經營
    之公司營業額多達數億元（見本院卷第三四頁背面），足見被上訴人之資力十分
    良好，而丙○○係七十六年六月五日出生（見原審卷第十頁之戶籍謄本），尚就
    學中，故與就學有關之補習及遊學，自屬為其受扶養權利所需要。又查丙○○於
    就學之餘尚參加學校自行車隊，則為發展自行車之特殊才藝，購買自行車亦屬必
    要，而上訴人所提出之高價位自行車既係丙○○參加車隊所需要使用，且亦屬被
    上訴人經濟能力及身分所得提供，則上訴人為丙○○所為之此項支出，亦屬丙○
    ○受扶養權利所需要。再查購買信託資金及人身保險，均係基於為丙○○儲蓄理
    財及身體健康之保障，亦屬為丙○○之利益所為之支出，且屬其生活必要之保障
    支出，亦應認係丙○○受扶養權利所需要之範圍。是被上訴人所為之抗辯，殊不
    足取。
三、綜上所述，上訴人既有為被上訴人代墊其所應分擔之前開丙○○所必要之扶養費
    ，足見被上訴人顯無法律上原因而受有利益，致上訴人受有損害，依民法第一百
    七十九條第一項前段規定，自應返還上訴人該利益。則上訴人本於不當得利之法
    則，請求被上訴人給付伊所代墊之扶養費六十九萬九千二百四十一元五角，洵屬
    有據，應予准許。從而原審就上開部分所為上訴人敗訴之判決，尚有未洽。上訴
    論旨指摘原判決此部分不當，求予廢棄改判，為有理由。
四、至兩造其餘之攻擊或防禦方法，及未經援用之證據，經本院斟酌後，認為均不足
    以影響本判決之結果，自無一一詳予論駁之必要，併此敘明。
五、據上論結，本件上訴為有理由，依民事訴訟法第四百五十條、第七十八條，判決
    如主文。
中      華      民      國    八十九    年      五      月     十六     日
                                臺灣高等法院民事第十三庭
                                    審判長法  官  林  鄉  誠
                                          法  官  劉  清  景
                                          法  官  謝  碧  莉
右正本係照原本作成。
不得上訴。
中      華      民      國    八十九    年      五      月     十八     日
                                          書記官  曹  聖  德


司法院資訊處製作；財團法人民間司法改革基金會備份。
